---
title: "Tutorial: Modelado de Tópicos con LDA"
subtitle: "Análisis de texto mediante Latent Dirichlet Allocation"
author: "Curso de Ciencia de Datos"
date: today
format:
  html:
    toc: true
    toc-depth: 3
    toc-location: left
    code-fold: false
    theme: cosmo
    number-sections: true
    highlight-style: github
editor: visual
---

# Introducción

## ¿Qué es el Modelado de Tópicos?

El **modelado de tópicos** (topic modeling) es una técnica de aprendizaje no supervisado que permite descubrir temas "ocultos" o "latentes" en una colección de documentos de texto. Es especialmente útil cuando tenemos grandes volúmenes de texto y queremos identificar automáticamente los temas principales que se discuten.

**Aplicaciones comunes:**

-   Análisis de artículos periodísticos
-   Clasificación de documentos académicos
-   Análisis de opiniones en redes sociales
-   Organización de correos electrónicos
-   Descubrimiento de tendencias en investigación científica

## ¿Qué es LDA?

**LDA (Latent Dirichlet Allocation)** es el algoritmo más popular para modelado de tópicos. Fue desarrollado por David Blei, Andrew Ng y Michael Jordan en 2003.

### Supuestos del modelo:

1.  Cada **documento** es una mezcla de tópicos
2.  Cada **tópico** es una mezcla de palabras
3.  Las distribuciones siguen una distribución de Dirichlet

### Conceptos clave:

-   **Tema/Tópico**: Conjunto de palabras relacionadas con una temática específica
-   **Documento**: Unidad de análisis (artículo, tweet, párrafo, etc.)
-   **Corpus**: Colección completa de documentos

------------------------------------------------------------------------

# Configuración del Entorno

## Librerías necesarias

```{r}
#| label: librerias
#| message: false
#| warning: false

# Text Mining: funciones básicas para minería de texto
library(tm)

# Topic Models: implementa algoritmos de modelado de tópicos (LDA)
library(topicmodels)

# Tidy Text: análisis de texto con enfoque tidy
library(tidytext)

# Tidyverse: manipulación y visualización de datos
library(tidyverse)

# Lectura de archivos Excel
library(readxl)

# Construcción de expresiones regulares
library(rebus)

# Lematización y etiquetado gramatical (NLP)
library(udpipe)
```

------------------------------------------------------------------------

# Carga y Preparación de Datos

## Lectura de datos

Para este tutorial, utilizamos artículos periodísticos previamente scrapeados de la web.

```{r}
#| label: carga-datos
#| eval: true
#| message: false
#| warning: false

# Cargar artículos desde archivo Excel
articulos_juve <- read_excel("01_datos/tabla_archivos_juve.xlsx") %>%
  select(titulos, textos) %>%        # Seleccionar columnas relevantes
  mutate(id = 1:nrow(.)) %>%         # Crear ID único para cada documento
  relocate(id, .before = titulos)    # Mover ID al principio

# Visualizar estructura
glimpse(articulos_juve)
```

**Estructura de los datos:**

-   `id`: Identificador único del documento
-   `titulos`: Título del artículo
-   `textos`: Contenido completo del artículo

------------------------------------------------------------------------

# Preprocesamiento de Texto

El preprocesamiento es **crucial** para el éxito del modelado de tópicos. Textos mal procesados generan temas incoherentes.

## Pipeline de limpieza

::: callout-note
## Nota: ¿Qué es un pipeline?

Un **pipeline** (tubería o flujo de trabajo) es una secuencia ordenada de pasos de procesamiento donde la salida de un paso se convierte en la entrada del siguiente. En procesamiento de texto, cada paso transforma los datos de manera incremental hasta obtener el formato deseado.
:::

```{r}
#| label: preprocesamiento
#| eval: true
#| message: false
#| warning: false

# PASO 1: Generar stopwords (palabras vacías)
stop_words <- stopwords(kind = "spanish")
# Ejemplos: "el", "la", "de", "en", "y", "a", etc.

# PASO 2: Agregar límites de palabra a stopwords
stopwords_2 <- str_c("\\b", stop_words, "\\b")
# \\b asegura que solo se eliminen palabras completas
# Evita eliminar "la" dentro de "palabra"

# PASO 3: Limpieza completa del texto
articulos_juve2 <- articulos_juve %>%
  # 3.1: Normalización a minúsculas
  mutate(textos = str_to_lower(textos)) %>%

  # 3.2: Eliminar puntuación
  mutate(textos = str_remove_all(textos, pattern = "[:punct:]")) %>%

  # 3.3: Eliminar stopwords
  mutate(textos = str_remove_all(textos, c(or1(stopwords_2)))) %>%

  # 3.4: Unir n-gramas importantes
  # Convertir frases de varias palabras en un solo token
  mutate(textos = str_replace_all(textos, c(
    "redes sociales" = "redes_sociales",
    "medio comunicación" = "medio_comunicacion",
    "inteligencia artificial" = "inteligencia_artificial",
    "\\bia\\b" = "inteligencia_artificial",
    "nuevo león" = "nuevo_león",
    "ciudad méxico" = "ciudad_de_méxico",
    "jornada laboral" = "jornada_laboral"
  ))) %>%

  # 3.5: Eliminar espacios múltiples
  mutate(textos = str_squish(textos))
```

::: callout-tip
## ¿Por qué unir n-gramas?

Frases como "inteligencia artificial" tienen más significado juntas que separadas. Al unirlas con guiones bajos, el modelo las tratará como un solo término, capturando mejor el contexto.
:::

------------------------------------------------------------------------

# Lematización

## ¿Qué es la lematización?

La **lematización** convierte las palabras a su forma base o raíz:

-   "corrieron" → "correr"
-   "mejores" → "bueno"
-   "hablando" → "hablar"

Esto reduce la dimensionalidad y agrupa variaciones de la misma palabra.

## Implementación con UDPipe

```{r}
#| label: lematizacion
#| eval: true
#| message: false
#| warning: false

# Descargar y cargar modelo de español
modelo <- udpipe_download_model(language = "spanish")
udmodel <- udpipe_load_model(modelo$file_model)

# Proceso de lematización y filtrado
lemas_juve <- udpipe_annotate(udmodel, x = articulos_juve2$textos) %>%
  as_tibble() %>%

  # Extraer ID del documento
  mutate(id = str_extract(doc_id, pattern = "\\d+")) %>%

  # Seleccionar columnas importantes
  select(id, token, lemma, upos) %>%

  # Filtrar puntuación
  filter(upos != "PUNCT") %>%

  # Eliminar números
  mutate(is.number = str_detect(lemma, pattern = "\\d")) %>%
  filter(!is.number) %>%

  # Filtrado adicional manual
  filter(!(lemma %in% c("él", "hacer", "poder", "año", "bien", "cada", "solo")))
```

### Columnas generadas por UDPipe:

| Columna | Descripción                                           |
|---------|-------------------------------------------------------|
| `token` | Palabra original del texto                            |
| `lemma` | Forma base de la palabra                              |
| `upos`  | Etiqueta gramatical universal (NOUN, VERB, ADJ, etc.) |

------------------------------------------------------------------------

# Creación de la Matriz DTM

## ¿Qué es una DTM?

Una **Matriz Documento-Término** (Document-Term Matrix) es una representación numérica donde:

-   Cada **fila** = un documento
-   Cada **columna** = un término único
-   Cada **celda** = frecuencia del término en ese documento

**Ejemplo:**

|      | perro | gato | casa | jardín |
|------|-------|------|------|--------|
| Doc1 | 2     | 0    | 1    | 0      |
| Doc2 | 0     | 3    | 1    | 2      |
| Doc3 | 1     | 1    | 0    | 1      |

## Código

```{r}
#| label: dtm
#| eval: true
#| message: false
#| warning: false

dtm_juve <- lemas_juve %>%
  group_by(id, lemma) %>%
  count() %>%                      # Contar frecuencias
  cast_dtm(document = id,          # Convertir a formato DTM
           term = lemma,
           value = n)

# Visualizar estructura (primeras columnas)
dtm_juve %>% as.matrix() %>% as_tibble() %>% select(1:10)
```

::: callout-note
## Nota

Las DTM suelen ser matrices **sparse** (dispersas), con muchos ceros, porque cada documento solo contiene un subconjunto pequeño del vocabulario total.
:::

------------------------------------------------------------------------

# Modelado LDA

## Ajuste del modelo

```{r}
#| label: modelo-lda
#| eval: true
#| message: false
#| warning: false

lda_juve <- LDA(
  x = dtm_juve,           # Matriz DTM de entrada
  k = 5,                  # Número de temas (hiperparámetro)
  method = "Gibbs",       # Método de muestreo
  control = list(
    seed = 1111           # Semilla para reproducibilidad
  )
)
```

### Parámetros importantes:

-   **k**: Número de tópicos a descubrir (debe elegirse cuidadosamente)
-   **method**: Método de inferencia a utilizar
    -   **"Gibbs"** (Muestreo de Gibbs): Técnica de Markov Chain Monte Carlo (MCMC) que genera muestras de la distribución posterior iterativamente. Actualiza cada variable una a la vez, manteniendo las demás fijas. Es más lento pero generalmente más preciso.
    -   **"VEM"**: Variational Expectation-Maximization, una alternativa más rápida pero puede ser menos precisa
-   **seed**: Semilla aleatoria para asegurar resultados reproducibles

------------------------------------------------------------------------

# Interpretación de Resultados

## Matriz Beta (β)

**Definición:** La matriz **Beta (β)** contiene la probabilidad de cada palabra dado un tema.

**Notación matemática (probabilidad condicional):**

$$P(\text{palabra} \mid \text{tema}) = \beta$$

Esto se lee: "La probabilidad de observar una **palabra** dado que estamos en un **tema** específico es igual a beta".

**Pregunta que responde:** "Si estoy hablando del tema Z, ¿qué tan probable es que use la palabra W?"

**Ejemplo práctico:** Si el tema es "deportes", palabras como "gol", "partido", "equipo" tendrán valores altos de β.

```{r}
#| label: matriz-beta
#| eval: true
#| message: false
#| warning: false

# Extraer matriz beta
betas_juve <- tidy(lda_juve, matrix = "beta")

# Ver palabras del tema 2
betas_juve %>%
  filter(topic == 2) %>%
  arrange(-beta) %>%
  print(n = 50)
```

### Visualización: Top 10 palabras por tema

```{r}
#| label: grafica-beta
#| eval: true
#| fig-width: 10
#| fig-height: 6

bd_plot <- betas_juve %>%
  group_by(topic) %>%
  slice_max(beta, n = 10)

bd_plot %>%
  mutate(term = reorder_within(term, beta, topic)) %>%
  ggplot(aes(x = term, y = beta, fill = factor(topic))) +
  geom_col(show.legend = FALSE) +
  facet_wrap(~str_c("Tema ", topic), scales = "free") +
  coord_flip() +
  scale_x_reordered() +
  labs(
    title = "Palabras con mayor probabilidad por tema",
    x = "Término",
    y = "Probabilidad (β)"
  ) +
  theme_minimal()
```

------------------------------------------------------------------------

## Matriz Gamma (γ)

**Definición:** La matriz **Gamma (γ)** contiene la probabilidad de cada tema dado un documento.

**Notación matemática (probabilidad condicional):**

$$P(\text{tema} \mid \text{documento}) = \gamma$$

Esto se lee: "La probabilidad de que un **tema** esté presente dado un **documento** específico es igual a gamma".

**Pregunta que responde:** "Si estoy leyendo el documento D, ¿qué proporción de él trata sobre el tema Z?"

**Ejemplo práctico:** Un artículo sobre Copa del Mundo podría tener γ = 0.7 para "deportes", γ = 0.2 para "noticias internacionales" y γ = 0.1 para "economía".

```{r}
#| label: matriz-gamma
#| eval: true
#| message: false
#| warning: false

# Extraer matriz gamma
gammas_juve <- tidy(lda_juve, matrix = "gamma")

# Crear catálogos
catalogo_articulos <- articulos_juve2 %>%
  select(id, titulo = titulos) %>%
  unique()

catalogo_temas <- tibble(
  topic = 1:5,
  tema = c(
    "Estadísticas nacionales y laborales",
    "Estadísticas locales de Coahuila",
    "Artículos de IA",
    "Artículos de Economía y finanzas",
    "Artículos de Elecciones"
  )
)

# Enriquecer gammas con metadatos
gammas_juve <- tidy(lda_juve, matrix = "gamma") %>%
  mutate(document = as.numeric(document)) %>%
  arrange(document, -gamma) %>%
  left_join(catalogo_articulos, by = c("document" = "id")) %>%
  left_join(catalogo_temas, by = "topic")
```

### Clasificación de documentos

Asignar cada documento al tema con mayor probabilidad:

```{r}
#| label: clasificacion
#| eval: true
#| message: false
#| warning: false

lista_articulos_por_tema <- gammas_juve %>%
  group_by(document) %>%
  slice_max(gamma, n = 1)

# Revisar clasificación
lista_articulos_por_tema %>%
  select(document, titulo, tema, gamma)
```

### Visualización: Composición temática

```{r}
#| label: grafica-gamma
#| eval: true
#| fig-width: 12
#| fig-height: 6

gammas_juve %>%
  filter(document <= 10) %>%
  ggplot(aes(x = reorder(titulo %>% str_wrap(10), gamma),
             y = gamma,
             fill = tema)) +
  geom_col(color = "white", position = position_stack(reverse = TRUE)) +
  labs(
    title = "Composición temática de los primeros 10 artículos",
    x = "Artículo",
    y = "Proporción",
    fill = "Tema"
  ) +
  theme_minimal() +
  theme(legend.position = "bottom")
```

------------------------------------------------------------------------

# Optimización del Número de Tópicos

## El problema de k

El número de tópicos (k) es un **hiperparámetro** que debemos elegir. ¿Cómo saber cuántos temas son óptimos?

## Perplejidad

La **perplejidad** es una métrica que evalúa qué tan bien el modelo predice los datos:

-   **Perplejidad baja** = mejor ajuste
-   **Perplejidad alta** = modelo pobre

$$
\text{Perplejidad} = \exp\left(-\frac{1}{N} \sum_{d=1}^{M} \log p(w_d)\right)
$$

**Donde:**

-   $N$ = Número total de palabras en el corpus
-   $M$ = Número total de documentos
-   $w_d$ = Conjunto de palabras en el documento $d$
-   $p(w_d)$ = Probabilidad que el modelo asigna a las palabras del documento $d$
-   $\log$ = Logaritmo natural
-   $\exp$ = Función exponencial

La perplejidad mide, en esencia, cuán "sorprendido" está el modelo al ver nuevos datos. Un modelo con baja perplejidad predice bien las palabras de los documentos.

## Grid Search

Probamos múltiples valores de k y elegimos el que minimiza la perplejidad:

```{r}
#| label: optimizacion
#| eval: true
#| message: false
#| warning: false

# Definir rango de tópicos
k_values <- seq(2, 25, by = 1)

# Calcular perplejidad para cada k
perplexity_values <- sapply(k_values, function(k) {
  cat("Calculando modelo con k =", k, "\n")

  lda_model <- LDA(
    dtm_juve,
    k = k,
    method = "Gibbs",
    control = list(
      seed = 1111,
      iter = 2000,      # Iteraciones
      thin = 100,       # Thinning
      burnin = 1000     # Burn-in
    )
  )

  perplexity(lda_model, newdata = dtm_juve)
})

# Almacenar resultados
perplexity_results <- tibble(
  k = k_values,
  perplexity = perplexity_values
)
```

### Parámetros avanzados:

-   **iter**: Número total de iteraciones (más = mejor convergencia)
-   **thin**: Guardar cada n iteraciones (reduce autocorrelación)
-   **burnin**: Descartar primeras n iteraciones (período de "calentamiento")

## Visualización de resultados

```{r}
#| label: grafica-perplejidad
#| eval: true
#| fig-width: 10
#| fig-height: 5

ggplot(perplexity_results, aes(x = k, y = perplexity)) +
  geom_line(color = "blue", size = 1) +
  geom_point(color = "red", size = 3) +
  scale_x_continuous(breaks = k_values) +
  labs(
    title = "Perplejidad vs Número de Tópicos",
    subtitle = "Buscar el 'codo' donde la perplejidad deja de disminuir significativamente",
    x = "Número de Tópicos (k)",
    y = "Perplejidad"
  ) +
  theme_minimal() +
  theme(
    plot.title = element_text(hjust = 0.5, face = "bold"),
    plot.subtitle = element_text(hjust = 0.5)
  )
```

## Identificar k óptimo

```{r}
#| label: k-optimo
#| eval: true

optimal_k <- perplexity_results %>%
  filter(perplexity == min(perplexity)) %>%
  pull(k)

cat("Número óptimo de tópicos:", optimal_k, "\n")
cat("Perplejidad mínima:", min(perplexity_values), "\n")
```

## Modelo con k óptimo

```{r}
#| label: modelo-optimo
#| eval: true
#| fig-width: 12
#| fig-height: 8

lda_model_optimo <- LDA(
  dtm_juve,
  k = optimal_k,
  method = "Gibbs",
  control = list(
    seed = 1111,
    iter = 2000,
    thin = 100,
    burnin = 1000
  )
)

# Visualizar resultados
betas_optimo <- tidy(lda_model_optimo, matrix = "beta")

betas_optimo %>%
  group_by(topic) %>%
  slice_max(beta, n = 10) %>%
  ungroup() %>%
  mutate(term = reorder_within(term, beta, topic)) %>%
  ggplot(aes(x = term, y = beta, fill = factor(topic))) +
  geom_col(show.legend = FALSE) +
  facet_wrap(~topic, scales = "free") +
  coord_flip() +
  scale_x_reordered() +
  labs(
    title = "Tópicos del modelo optimizado",
    x = NULL,
    y = "β"
  ) +
  theme_minimal()
```

------------------------------------------------------------------------

# Consideraciones Finales

## Balance entre métricas y practicidad

::: callout-important
## No todo es perplejidad

Aunque la perplejidad es una métrica útil, **no es el único criterio**:

1.  **Perplejidad baja** no siempre significa temas interpretables
2.  Un **k muy alto** puede generar temas redundantes o difíciles de etiquetar
3.  Un **k muy bajo** puede perder matices importantes

**Recomendación:** Balancear perplejidad con interpretabilidad humana
:::

## Validación de temas

Para validar que los temas tienen sentido:

1.  **Revisar las palabras principales** de cada tema
2.  **Leer documentos representativos** de cada tema
3.  **Consultar con expertos** del dominio
4.  **Comparar con clasificaciones existentes** (si las hay)

------------------------------------------------------------------------

# Conclusiones

El modelado de tópicos con LDA es una herramienta poderosa para:

-   Descubrir temas automáticamente en grandes colecciones de texto
-   Organizar y clasificar documentos
-   Identificar tendencias y patrones temáticos

**Pasos clave del pipeline:**

1.  Preprocesamiento riguroso del texto
2.  Lematización para reducir dimensionalidad
3.  Creación de matriz DTM
4.  Ajuste del modelo LDA
5.  Interpretación de matrices β y γ
6.  Optimización de k mediante perplejidad

**Limitaciones:**

-   Requiere selección cuidadosa de k
-   Interpretación de temas puede ser subjetiva
-   Sensible a la calidad del preprocesamiento
-   Asume que los documentos hablan de múltiples temas (mezcla)

------------------------------------------------------------------------

# Referencias

-   Blei, D. M., Ng, A. Y., & Jordan, M. I. (2003). "Latent Dirichlet Allocation". *Journal of Machine Learning Research*, 3, 993-1022.
-   Silge, J., & Robinson, D. (2017). *Text Mining with R: A Tidy Approach*. O'Reilly Media.
-   Documentación de `topicmodels`: https://cran.r-project.org/web/packages/topicmodels/
-   Documentación de `tidytext`: https://www.tidytextmining.com/

------------------------------------------------------------------------

# Apéndice: Código Completo

```{r}
#| label: codigo-completo
#| eval: false
#| code-fold: true

# Ver archivo: código_visto_en_clase.R
# para el código completo ejecutable
```

------------------------------------------------------------------------

::: callout-tip
## Para profundizar

-   Experimenta con diferentes valores de k manualmente
-   Prueba con diferentes conjuntos de stopwords
-   Compara LDA con otros algoritmos (NMF, LSA)
-   Explora modelos más recientes basados en transformers
:::
